【裁判字號】    89,台上,7241
【裁判日期】    891130
【裁判案由】    違反稅捐稽徵法
【裁判全文】
最高法院刑事判決                              八十九年度台上字第七二四一號
    上  訴  人  甲○○
    選任辯護人  楊隆源律師
右上訴人因違反稅捐稽徵法案件，不服台灣高等法院中華民國八十七年九月十六日第
二審判決（八十六年度上訴字第二三二○號，起訴案號：台灣新竹地方法院檢察署八
十三年度偵字第一○○九六號），提起上訴，本院判決如左：
    主  文
原判決撤銷，發回台灣高等法院。
    理  由
本件原判決認定上訴人甲○○係平順企業社、洋陽企業社、一順企業社、建信企業社
、捷茂企業社、順平企業社、大發企業社實際負責人（平順企業社、洋陽企業社、一
順企業社、建信企業社、捷茂企業社、順平企業社、大發企業社登記之負責人依序係
賴平順、陳明通、陳林白菜、王錦珠、賴月英、廖秀紅、吳麗利），意圖逃漏稅捐並
基於概括之犯意，以漏開發票之不正當方法，使平順企業社於民國八十一年度，漏報
營業額新台幣（下同）六百四十七萬八千一百二十五元（營業額為一千六百萬零一千
八百六十五元，申報營業額為九百五十二萬三千七百四十元），逃漏營業稅三十二萬
三千九百零六元。又於八十二年度，平順企業社營業額為七千三百九十五萬三千六百
三十三元，申報營業額為一千六百四十萬一千六百零四元，甲○○為分散其營業額及
短報營利事業所得額數，乃由無營業事實之一順企業社、洋陽企業社、捷茂企業社、
順平企業社、建信企業社、大發企業社等六家企業社虛開發票，金額共計五千四百五
十萬四千零九十三元。使平順企業社漏開發票且漏未申報銷售額三百零四萬七千九百
三十六元，逃漏營業稅十五萬二千三百九十七元等情。因而撤銷第一審諭知上訴人無
罪之判決，改判論處其納稅義務人，以不正當方法逃漏稅捐罪刑。固非無見。惟查：
(一)商業登記法第九條第一項前段規定：本法所稱商業負責人，在獨資組織者，為出資
人或其法定代理人。又稅捐稽徵法第四十七條第三款所定商業登記法規定之商業負責
人應受處罰，係自同法第四十一條轉嫁而來，非因身分成立之罪，此一處罰主體專指
商業登記法規定之商業負責人而言，原判決既認定上訴人係平順企業社、洋陽企業社
、一順企業社、建信企業社、捷茂企業社、順平企業社、大發企業社之實際負責人，
似指上訴人係商業登記法第九條第一項前段所規定之商業負責人，則該等企業社逃漏
稅捐，其犯罪主體應為該等企業社，上訴人是否無稅捐稽徵法第四十七條規定之適用
，即非無研求之餘地；原審未審究各該稅捐之納稅義務人係營業主體抑其負責人，並
為相當之論，判決內逕以上訴人為納稅義務人，適用稅捐稽徵法第四十一條之規定
處罰，委有判決適用法則不當之違法。(二)刑法上之連續犯，係指基於概括犯意，連續
數行為，觸犯構成犯罪要件相同之罪名者而言。因之犯罪個數之計算，應以犯罪主體
為準。平順企業社、洋陽企業社、一順企業社、建信企業社、捷茂企業社、順平企業
社、大發企業社本身既屬組織體並無犯罪意思可言，無從本於初發之犯罪決意反覆實
施犯罪行為，自亦顯與概括犯意之要件不合，應無連續犯之適用。原判決對於上訴人
為納稅義務人以不正當方法逃漏稅捐之行為，逕以連續犯論處，其適用法則亦有不當
。又原判決事實認定上訴人「意圖逃漏稅捐並基於概括之犯意」，理由並說明：「上
訴人多次犯行，時間密接，又犯構成要件相同之罪名，顯係基於概括之犯意，為連續
犯，依刑法第五十六條規定以一罪論，並加重其刑」，然其主文之宣告卻漏載「連續
」二字，致其所宣告之主文與事實之記載及理由之說明，相互齟齬，併有疏誤。(三)科
刑判決所認定之事實與卷內之證據資料不相適合者，即屬證據上之理由矛盾，按諸刑
事訴訟法第三百七十九條第十四款，其判決當然為違背法令。原判決認定上訴人納稅
義務人，以不正當方法逃漏稅捐，無非以苗栗縣稅捐稽徵處八十四年十一月七日八四
苗稅法創字第八四一二○○五六號違章漏稅處分書及該處八十七年八月十五日八七苗
稅法字第八七二二五○八五號函為其主要之論據（見原審卷第七六至七八頁）。但平
順企業社涉嫌違章漏稅案件，曾經提起訴願，經前台灣省政府於八十六年三月十一日
以八六府訴二字第一四五○六三號訴願決定書決定：「原處分撤銷，由原處分機關另
為處分」，有該決定書附卷可考（見原審卷第三八至四○頁）。如果無訛，原判決援
引苗栗縣稅捐稽徵處之處分書及覆函為論罪之依據，置該決定書於不顧，即有所不當
。原審未再向訴願機關查詢訴願之結果，逕行認定上訴人有違章漏稅之事實，非惟有
證據上之理由矛盾，抑且有職權調查能事未盡之違法。又，刑事訴訟法第九十五條規
定之告知義務，係規定於總則篇各級法院之審判程序均在適用之列。原審之審判期日
或之前俱疏未踐行此項義務，逕為被告不利之判斷，非但訴訟程序之踐行於法不合，
抑且影響於判決，均屬違誤。以上為上訴意旨所指摘及本院得依職權調查之事項，應
認原判決有撤銷發回更審之原因。原判決認不成立犯罪之部分，本乎審判不可分原則
，爰一併發回，合行指明。
據上論結，應依刑事訴訟法第三百九十七條、第四百零一條，判決如主文。
中      華      民      國    八十九    年     十一     月     三十     日
                              最高法院刑事第五庭
                                  審判長法官  紀  俊  乾
                                        法官  黃  正  興
                                        法官  陳  東  誥
                                        法官  張  春  福
                                        法官  韓  金  秀
      右正本證明與原本無異
                                              書  記  官
中      華      民      國    八十九    年     十二     月      四      日


司法院資訊處製作；財團法人民間司法改革基金會備份。
